【裁判字號】    97,交抗,910
【裁判日期】    970826
【裁判案由】    聲明異議
【裁判全文】
臺灣高等法院臺中分院刑事裁定         97年度交抗字第910號
抗 告 人  交通部公路總局新竹區監理所苗栗監理站
代 表 人  乙○○
受處分人  甲○○
                  國民
上列抗告人因受處分人違反道路交通管理處罰條例之聲明異議案
件，不服臺灣苗栗地方法院中華民國97年7月21日97年度交聲字
第138號裁定，提起抗告，本院裁定如下：
    主  文
抗告駁回。
    理  由
一、抗告意旨如附件(一)抗告狀內容所載（如附件）。
二、原裁定意旨如附件(二)裁定書內容所載（如附件）。
三、汽車駕駛人，駕駛汽車經測試檢定有「酒精濃度超過規定標
    準」者，處新臺幣1萬5千元以上6萬元以下罰鍰，並當場移
    置保管該汽車及吊扣其駕駛執照1年；因而肇事致人受傷者
    ，並吊扣其駕駛執照2年；致人重傷或死亡者，吊銷其駕駛
    執照，並不得再考領，道路交通管理處罰條例第35條第1項
    第1款定有明文。
四、經查：
  (一)抗告人即受處分人甲○○（以下簡稱受處分人）於民國（以
    下同）96年3月4日23時57許，駕駛車牌號碼MH-1211號自用
    小客車，行經苗栗縣苗栗市○○路、北安街口處，為苗栗縣
    警察局文山派出所警員攔檢測得其呼氣酒精濃度達每公升0.
    94毫克，已逾不得駕駛車輛之濃度標準之事實，為受處分人
    所不爭執；又受處分人因公共危險案件，經臺灣苗栗地方法
    院檢察署檢察官於96年5月14日以96年度偵字第1464號為緩
    起訴處分，諭知緩起訴期間1年，並應向財團法人中華社會
    福利聯合勸募協會支付3萬元。緩起訴處分於96年5月3日經
    臺灣高等法院臺中分院檢察署以96年度上職議字第2319號處
    分駁回再議而確定在案，故緩起訴期間自96年5月3日起至97
    年5月2日止；嗣受處分人於96年6月22日向中華社會福利聯
    合勸募協會支付3萬元而履行完畢等事實，有上開臺灣苗栗
    地方法院檢察署緩起訴處分書、臺灣高等法院臺中分院檢察
    署處分書、臺灣苗栗地方法院檢察署檢察官執行緩起訴處分
    命令通知書及郵政跨行匯款申請書等各1份附卷可憑，應信
    為真。
  (二)按94年2月5日公布，95年2月5日施行之行政罰法第1條規定
    「違反行政法上義務而受罰鍰、沒入或其他種類行政罰之處
    罰時，適用本法。但其他法律有特別規定者，從其規定」，
    足認行政罰法係屬行政罰之基本法，而道路交通管理處罰條
    例本質上係屬行政罰，此觀該條例中就交通違規行為所定法
    律效果包括罰鍰、吊扣證照裁罰等行政罰甚明（參照行政罰
    法第1條、第2條將罰鍰、吊扣證照處分均定為行政罰），是
    違反道路交通管理處罰條例之裁罰事件，自有行政罰法之適
    用。次按行政罰法第26條規定：「一行為同時觸犯刑事法律
    及違反行政法上義務規定者，依刑事法律處罰之。但其行為
    應處以其他種類行政罰或得沒入之物而未經法院宣告沒收者
    ，亦得裁處之。前項行為如經不起訴處分或為無罪、免訴、
    不受理、不付審理之裁判確定者，得依違反行政法上義務規
    定裁處之。」此即行政法學者所謂一行為不二罰之原則，究
    其立法目的，係因一行為同時觸犯刑事法律及違反行政法上
    義務規定時，由於刑罰與行政罰同屬對不法行為之制裁，而
    刑罰之懲罰作用較強，故依刑事法律處罰，即足資警惕時，
    實無一事二罰再處行政罰之必要。是因同時觸犯刑事法律及
    違反行政法上義務規定之行為，行政機關得否科以與刑罰相
    類之行政罰處罰，端視該行為之刑事訴追或審判程序終局結
    果而定，在刑事訴追、審判程序尚未終局確定前，行政機關
    自不得逕予裁罰。至於沒入或其他種類行政罰，因兼具維護
    公共秩序之作用，其內容具有特殊性，與行政目的之達成密
    切攸關，行政機關自仍得併予裁處。又此所稱「其他種類行
    政罰」，係指違反行政法上之義務應受「裁罰性」之「不利
    處分」而言，依行政罰法第2條規定，應包括限制或禁止行
    為之吊扣證照處分在內。
  (三)再者，刑事訴訟法第253條之2規定，檢察官為緩起訴處分，
    得命被告於一定期間內履行「向公庫或指定之公益團體支付
    一定之金額」，此一命被告為金錢給付的部分，應得被告之
    同意。命被告為金錢給付部分，並得為民事強制執行名義。
    檢察官課被告以上之負擔，由於此負擔雖非「刑罰」，但性
    質上可謂實質的制裁，且造成被告權利受限制的影響。則受
    處分人上開違反刑事法律禁止規範之犯罪事實既已明確，僅
    因檢察官採取緩起訴處分之替代性刑事處遇手段，未將該案
    逕行起訴或聲請簡易判決處刑，致其後適用之刑事訴訟程序
    有所區別，然就受處分人負有支付一定金額予檢察官指定機
    構之義務觀察，其如未在上開指定期間內確實履行義務，依
    刑事訴訟法第253條之3第1項第3款之規定，受處分人將遭受
    撤銷緩起訴處分之不利益；反之，倘其確實遵守並履行各項
    緩起訴條件，除非合於刑事訴訟法第260條所定情形之一，
    否則受處分人即無再就同一案件遭受刑事訴追之虞。從而，
    受處分人已因上開緩起訴處分而剝奪其財產權，而上開金錢
    給付義務亦具有強制性、懲罰性，雖不若易科罰金係以支付
    金錢作為自由刑之替代，惟經由緩起訴處分條件之履行使其
    免於遭檢察官發動起訴程序，仍具有替代刑罰之效果，廣義
    而言，應屬前揭所稱之「實質刑事法律處罰」，而有行政罰
    法第26條第1項「一行為不二罰」規定之適用。況刑事被告
    如經法院循審判程序判處罰金或得以易科罰金之拘役或有期
    徒刑，均得以援用行政法罰第26條第1項之規定，免於處以
    行政秩序罰之雙重不利益；至藉由緩起訴處分而節省司法資
    源者，在基於實質懲罰目的而其財產權遭受剝奪之餘，卻仍
    需繳納一定金額之行政罰鍰，其結果勢必降低刑事被告接受
    緩起訴處分之意願，而反噬緩起訴處分替代繁複刑事審判程
    序之制度性機能。準此以言，行政罰法第26條第2項既未將
    緩起訴處分列舉其中，本於「例外規定從嚴解釋」之法理及
    前揭說明，自不能將條文中「不起訴處分」之範圍，擴及於
    性質顯不相同之「緩起訴處分」，且亦非得以具體個案中比
    較當事人實質上是否影響其財產權利（緩起訴可能係無負擔
    之緩起訴，而緩刑亦可能無負擔，惟均不影響其刑事處分之
    性質），或其影響當事人財產權利之輕重比較，憑為有無前
    揭行政罰法「一事不二罰」規定適用之標準。而道路交通管
    理處罰條例第35條規定之裁處，含有罰鍰及吊扣駕照，分屬
    行政罰法中之裁罰，有對於過去違反義務行為處罰之「秩序
    罰」（指罰鍰），以及對於預防將來再犯危險之「管制罰」
    （指吊扣駕照）；前者對於過去義務違反而為秩序罰之目的
    ，與刑事制裁酒醉駕車所欲達到保護交通安全之目的相同，
    二者既為相同之目的，則處以較重之刑事制裁為已足，自無
    重複處罰行政罰之必要。倘緩起訴之被告依檢察官緩起訴處
    分命令，向國庫或公益團體繳納捐款，係履行檢察官為緩起
    訴處分命令，性質上自屬於處分金，與罰金無異。則修正後
    道路交通管理處罰條例第35條第8項所規定之罰金，解釋上
    自應包括依檢察官處分命令，而向國庫或公益團體繳納捐款
    在內，受處分人既依檢察官之緩起訴處分命令，向國庫或公
    益團體繳納捐款，即係履行檢察官為緩起訴處分命令，與受
    刑事處罰無異，本不應再接受行政裁罰；又緩起訴處分並附
    條件為捐款之命令性質上是刑事處分，惟同時又因其是未經
    法院裁判所為之處罰，刑事法學者有認為其非刑事處分。但
    其捐款行為實質上具行政罰鍰的性質，故行政機關不得再就
    同一行為課以行政罰鍰，此有臺灣高等法院暨所屬法院96年
    11月28日96年法律座談會刑事類提案第36號研討結果相同意
    旨可參。
  (四)綜上所述，本件對於性質相同之金錢裁罰，已依懲罰作用較
    強之刑事法律制裁後，即無再依行政法為相同處罰之理。實
    則受處分人因駕駛自小客車經測試檢定有酒精濃度超過規定
    標準部分，因另犯刑法第185條之3酒醉駕車之公共危險罪，
    經臺灣苗栗地方法院檢察署檢察官為緩起訴處分，受處分人
    因此依緩起訴命令向中華社會福利聯合勸募協會繳納3萬元
    ，原審法院就此部分對受處分人之聲明異議，認有理由，應
    予撤銷，併另為受處分人不罰之諭知，經核於法並無不當。
    是抗告人其抗告意旨指摘受處分人既經臺灣苗栗地方法院檢
    察署檢察官於96年5月14日以96年度偵字第1464號為緩起訴
    處分，諭知緩起訴期間1年，並應向財團法人中華社會福利
    聯合勸募協會支付3萬元並執行完畢。惟受處分人並未受刑
    事判決，且所支付之3萬元亦非刑法第33條所定之主刑「罰
    金」，則難謂有違一事不二罰原則。再者，緩起訴處分依法
    務部行政罰法咨詢小組解釋「為不起訴之一種」，故應依行
    政罰法第26條第1項、第2項規定辦理，而請求撤銷原裁定，
    另為維持原裁決之諭知，尚無可採，是其抗告為無理由，應
    予駁回。
五、據上論結，應依道路交通案件處理辦法第26條、刑事訴訟法
    第412條，爰裁定如主文。
中    華    民    國    97    年    8    月    26    日
            刑事第三庭    審判長法  官  王  增  瑜
                                法  官  蔡  紹  良
                                法  官  梁  堯  銘
上列正本證明與原本無異。
不得抗告。
                                書記官  陳  麗  玉
中    華    民    國    97    年    8    月    26    日


司法院資訊處製作；財團法人民間司法改革基金會備份。
